臺灣高等法院刑事判決　　　　　　　　　　　　　　九十三年度上易字第二一八號
　　上　訴　人　臺灣臺北地方法院檢察署檢察官
　　被　　　告　甲○○
右上訴人因被告妨害兵役案件，不服臺灣臺北地方法院九十二年度易字第一六號，中
華民國九十二年十一月二十七日第一審判決（起訴案號：臺灣臺北地方法院檢察署九
十一年度偵字第二二五九一號）提起上訴，本院判決如左：
　　主  文
上訴駁回。
    理  由
一、本院審理結果，認原審以被告之犯罪不能證明，而為無罪之判決，已於判決中詳
    敘證據取捨、法律論斷之理由，核無不合，應予維持，並引用原審判決書記載之
    證據及理由（如附件）。
二、檢察官上訴猶執已經原審判決論述之後備軍人管理規則之相關規定，斤斤指摘原
    判決不當，並無理由，至被告所留之新店市○○街二十巷六號三樓居住處所，經
    本院及原審法院送達，均經被告簽收，有送達證書在卷可稽（原審卷第十七、六
    十四、八十二、八十六頁及本院卷），即檢察官聲請簡易判決處刑書及上訴書人
    別欄被告之居住所亦載上址，是上訴意旨指稱此一地址是否得受通知，亦不得而
    知云云，指摘原審未予詳查，亦屬無稽。綜上所述，本件上訴為無理由，應予駁
    回。
三、被告經合法傳喚，無正當理由不到庭，爰不待其陳述，逕行判決。
據上論斷，應依刑事訴訟法第三百六十八條、第三百七十三條、第三百七十一條、判
決如主文。
本案經檢察官張秋雲到庭執行職務。
中　　　華　　　民　　　國　　九十三　　年　　　三　　月　　　十六　　　日
                              臺灣高等法院刑事第四庭
                                  審判長法  官  蔡  永  昌
                                        法  官  陳  榮  和
                                        法  官  蔡  國  在
右正本證明與原本無異。
不得上訴。
                                        書記官  耿  鳳  君
中　　　華　　　民　　　國　　九十三　　年　　　三　　月　　　十七　　　日
附件：
臺灣臺北地方法院刑事判決　　　　　　　　　　　　　　九十二年度易字第一六號
    公　訴　人　臺灣臺北地方法院檢察署檢察官
　　被　　　告　甲○○　男　三十歲（民國六十一年十二月五日生）
右列被告因妨害兵役案件，經檢察官提起公訴（九十一年度偵字第二二五九一號），
本院判決如左：
    主  文
甲○○無罪。
    理　由
一、公訴意旨略以：被告甲○○明知自己為後備軍人，原住臺北市○○區○○里○○
    鄰○○○路○段二十六巷三號二樓，嗣搬至台北縣新店市○○街二十巷六號三樓
    ，居住處所遷移，無故不依規定申報，致使臺北市後備司令部所發，指定應於民
    國九十一年八月十二日，前往臺北市○○○路○段一００號松山營區報到之點閱
    召集令無法送達，因認被告涉有違反妨害兵役治罪條例第十條第一項第三款、第
    三項規定之罪嫌，應依同法第六條第一項規定科刑（公訴人雖曾當庭更正起訴法
    條為同條例第十一條，惟於本院審理程序中仍認被告之行為應係涉犯本條例第十
    條第一項第三款、第三項規定之罪嫌，而與原起訴法條相同）。
二、按犯罪事實應依證據認定之，無證據不得推定其犯罪事實；不能證明被告犯罪者
    ，應諭知無罪之判決，刑事訴訟法第一百五十四條第二項、第三百零一條第一項
    分別定有明文。又事實之認定，應憑證據，如未能發現相當證據，或證據不足以
    證明，自不能以推測或擬制之方法，為裁判基礎；且認定犯罪事實所憑之證據，
    雖不以直接證據為限，間接證據亦包括在內，然而無論直接證據或間接證據，其
    為訴訟上之證明，須於通常一般之人均不致有所懷疑，而得確信其為真實之程度
    者，始得據為有罪之認定，倘其證明尚未達到此一程度，而有合理之懷疑存在而
    無從使事實審法院得有罪之確信時，即應由法院為諭知被告無罪之判決，有最高
    法院四十年台上字第八六號判例、七十六年台上字第四九八六號判例可資參照。
三、次按憲法第二十條規定：「人民有依法律服兵役之義務」，是有兵役法之頒行，
    又兵役法第四十六條規定：「妨害兵役之治罪，另以法律定之」，故有妨害兵役
    治罪條例之訂定，以避免意圖規避、投機取巧而違反兵役法上應履行服役義務之
    人，以及其他妨害兵役行為者，藉由國家公權力頒佈制裁之法規，俾保障役政之
    徹底推行，為一行政刑法，並依刑法第十一條規定：「本法總則於其他法令有刑
    罰之規定者，亦適用之。但其他法令有特別規定者，不在此限」，除妨害兵役治
    罪條例有特別規定者外，亦應有刑法總則編相關規定之適用。又行為非出於故意
    或過失者，不罰，刑法第十二條第一項亦有明文；且以九十一年六月二十六日修
    正前後之妨害兵役治罪條例第十條第一項構成要件比較之，舊法規定「後備軍人
    有左列行為之一者，處... 」，新法則係規定「後備軍人意圖避免召集處理有下
    列行為之一者，處... 」，新增「意圖避免召集處理」之構成要件，而其立法說
    明即在使本條項之構成要件更加明確化，亦即其可罰之前提乃在於行為人有避免
    召集處理之主觀上意圖，其中為了確保國家兵員召集制度之順利運作，更於本條
    項第三款課予後備軍人於居住處所遷徙時應向召集機關為申報之義務，使兵員召
    集機關得以掌握後備軍人動態並據以推定召集業務。又同條第三項雖規定「後備
    軍人犯第一項之罪或國民兵犯前項之罪，致使召集令無法送達者，以意圖避免召
    集論，分別依第五條或第六條科刑」，將行為人之主觀意圖予以擬制，惟揆諸其
    法條規定之文字，不問行為人應首先該當「第一項之罪」即第十條第一項之罪，
    或所據以科刑之第五條、第六條規定，其所處罰該等妨害兵役召集行為的重要基
    礎均在行為人有「意圖避免召集」之「主觀不法意圖」，亦即惟有具備此項主觀
    特別違法要素時，行為人所為有危害於兵役召集之行為，方有其可罰性，並不能
    以召集令無法送達，即行遽認行為人有妨害兵役召集之主觀上意圖，此亦為司法
    院大法官會議釋字第五一七號解釋文所揭櫫「至妨害兵役治罪條例第十一條第三
    項雖規定致使召集令無法送達者，以意圖避免召集論，但仍不排除責任要件之適
    用，乃屬當然」意旨之所在。
四、本件公訴人認被告涉有前開犯行，無非以卷附之點閱召集令、召集令交付通知書
    、臺北市後備司令部列管後備軍人行方不明遷出未報移送法辦年籍表及臺北市後
    備司令部聯絡軍官調（訪）查報告表等為其論據。訊之被告固不否認上開點閱召
    集令送達時，其戶籍地址雖係設於臺北市文山區○○○路○段二六巷三號二樓，
    惟其實際居住地則為台北縣新店市○○街二十巷六號三樓，所以沒有收到該點閱
    召集令等情，然堅決否認有何違反妨害兵役治罪條例第十條第一項第三款、第三
    項之犯行，辯稱：其於退伍後仍有收受過點閱召集令，並於軍事單位留下其位於
    新店市之聯絡地址等語。
五、經查：
  (一)被告前於八十九年度後備軍人點閱召集時，曾於該通信點召回覆資料中更正其聯
    絡電話，並於第三項聯絡資料之「工作地址與電話」一欄載明其工作地點「台北
    縣新店市○○路五三八巷一號三樓」，「建議事項」一欄則註記「可否將此資料
    （列為）通訊地址，以方便且有時效性」，另於信封寄件人地址處載明「台北縣
    新店市○○街二十巷六號三樓」，其所屬之空軍通信航管聯隊並於名冊上依照被
    告前開回覆資料更正聯絡電話，有該聯隊九十二年七月三十一日（九二）祺翔字
    第五六一三號函檢附仁愛二二三號要員基本資料不符人員名冊、通信點召回信資
    料等在卷可稽，可證被告前開辯以曾於軍事單位留下其位於新店市之聯絡地址等
    語，應可採信。是足證被告對於後備軍人之點閱召集資料查詢並無隱匿其實際居
    住地址、工作地址與聯絡電話之情，否則，當無會在該回信資料上詳載自己工作
    地址、居住地址與聯絡電話，並請求軍方將其上述聯絡地址、電話資料列為通訊
    地址之理。又被告雖未於該回信資料之戶籍地址處更正資料，惟此乃因其戶籍地
    址並未變更，即無所謂更正之問題，亦不得據以認定被告有逃避召集之意圖。
  (二)又後備軍人管理規則第十五條雖有規定：「後備軍人如有異動事項，應依相關戶
    籍法規向主管機關申報異動登記... 」，惟因應現代社會之變遷，一般人或因工
    作、就學等眾多因素未居住於戶籍地址者所在多有，尚不能以被告因其個人之因
    素未居住於戶籍地址即認被告有妨害兵役召集之意圖；況妨害兵役治罪條例第十
    條第一項第三款規定「居住處所遷移，無故不依規定申報者」，所謂居住處所，
    當係指居所或住所地，而「無故」則係指無正當理由而言，然如上述，被告既已
    於軍方通信點召資料上記載實際聯絡地址與電話，將其居所地址告知軍方，是否
    有該當居住處所遷移，無正當理由未依規定申報之要件，亦有疑義，更難將被告
    此種將居住處所地址、電話告知軍方單位之行為仍謂係有避免召集之意圖。
  (三)另查，本院依被告之辯解向臺北市後備司令部查詢被告是否有向軍方告知實際居
    住一事時，該後備司令部雖覆以「業經本部查詢相關資料均無登載紀錄可資查證
    」云云，有該部九十二年一月二十八日昂愛字第０九二００００七九三號函附卷
    ，然經本院向其他相關單位查詢結果，其中國防部後備司令部動員處所函覆之八
    十九年度點閱召集實施郵遞資檢留存資料即與前開空軍通信航管聯隊函覆資料相
    同，有該處九十二年八月六日徵訓字第０九二０００一０七二號函檢附資料足憑
    ，益見依據國防部相關掌管後備軍人資料之單位間聯繫之關係，並非無從知悉被
    告前已向軍方告知之聯絡地址、電話，如此，又何能苛責被告有避免召集之意圖
    ？公訴人論告指不能課以軍事單位與法院必須將卷內所有可見之被告地址均傳喚
    後，才能依法對被告拘提、通緝之相同的嚴厲責任等語，固非無見，然此種違反
    行政法上義務之行為，國家動用刑罰權處罰行為人本應屬最後之手段，軍方單位
    未能依憑被告前所留存之通訊地址對被告寄送動員召集令或不能苛責軍方，然亦
    不能以此即認為應由被告擔負起召集令不能送達之責任而強令被告接受刑罰之烙
    印、處罰。是公訴人前開論述，尚不足採為認定被告犯罪之理由。
  (四)綜上所述，依現存卷內證據所示，尚不足認定被告有避免兵役召集之意圖，又難
    認係無故不依規定申報，而不該當妨害兵役治罪條例第十條第一項第三款之罪，
    從而不能以召集令不能送達之結果逕論被告已有避免召集之意圖，應論以同條第
    三項之罪，此外，復查無其他積極證據足認被告涉有上開犯行，揆諸前開說明，
    自不能以召集令無法送達為唯一認定被告犯罪之證據，不能證明被告犯罪，自應
    為被告無罪判決之諭知。末按，實施刑事訴訟程序之公務員，就該管案件，應於
    被告有利及不利之情形，一律注意，刑事訴訟法第二條第一項定有明文，本院認
    被告所為並未該當妨害兵役治罪條例第十條第一項第三款、第三項之罪嫌，已如
    前述，自不能因不具法律常識之被告恐於刑事處罰任意論罪之陳述，而遽以羅織
    入罪後，再施以緩刑之恩惠，亦附此敘明。
據上論斷，應依刑事訴訟法第三百零一條第一項，判決如主文。
本案經檢察官侯少卿到庭執行職務。
中　　　華　　　民　　　國　　九十二　　年　　十一　　月　　二十七　　　日
                                      臺灣臺北地方法院刑事第四庭
                                          審判長法  官  黃雅芬
                                                法  官  楊代華
                                                法  官  黎惠萍
右正本證明與原本無異。
如不服本判決，應於判決送達後十日內向本院提出上訴狀（應抄附繕本）。
                                                書記官  楊麗娟
中　　　華　　　民　　　國　　九十二　　年　　十一　　月　　二十八　　　日
